臺灣高雄地方法院行政訴訟判決　　　　　 110年度簡字第38號
　　　　　　　　　　　　　　　　　 110年11月10日辯論終結
原　　　告　薛婉伶　
輔　佐　人　蔡秉修　
被　　　告　高雄市政府衛生局

代　表　人　黃志中　
訴訟代理人　廖哲宏　
　　　　　　黃玉卿　
　　　　　　蔡子涵　
上列當事人間傳染病防治法事件，原告不服高雄市政府中華民國
110年4月1日高市府法訴字第11030238800號訴願決定，提起行政
訴訟，本院判決如下：
    主  文
原告之訴駁回。
訴訟費用由原告負擔。
    事實及理由
一、事實概要：緣交通部為防治控制嚴重特殊傳染性肺炎所需，
    於民國109年3月31日以交航字第1095003830號公告，自109
    年4月1日起至中央流行疫情指揮中心解散之日，全國各機場
    、港口、高速鐵路車站、臺鐵車站、國道及公路客運轉運站
    、高速公路服務區、郵局營業處所實施量測體溫，倘經連續
    量測2 次有發燒（額溫達37.5度或耳溫達38度）者，不得搭
    乘大眾運輸工具（不含捷運），或不得進入服務區、郵局營
    業處。原告於109年11月24日上午8時52分許，進入台灣高速
    鐵路股份有限公司（下稱高鐵公司）左營站，欲搭乘高鐵至
    臺北，惟未遵行高鐵公司以紅龍劃設之動線量測體溫（即限
    制乘客僅能由紅龍動線入口循線進入閘門，循線過程中紅外
    線體溫量測儀自動為乘客測量體溫），逕自於車站中央走道
    7至12車廂某閘門口與紅龍柱之間隙刷票進入閘門而未配合
    紅龍動線管制量測體溫，經內政部警政署鐵路警察局高雄分
    局（下稱高雄分局）於109年12月15日以鐵警高分行字第109
    0006395號函移請被告依法查處，被告審酌調查事實證據後
    ，核認原告有拒絕、規避前揭交通部公告防疫措施之情事，
    違反傳染病防治法第37條第1項第6款規定事實明確，爰依同
    法第70條第1項第3款規定，於110年1月5日以高市衛疾管字
    第00000000000號裁處書（下稱原處分），裁處原告新臺幣
    （下同）3,000元罰鍰。原告不服，提起訴願，遭決定駁回
    ，遂提起本件訴訟。
二、原告主張：
  ㈠案發過程：原告於案發當日欲搭車北上，於高鐵站購票後，
    因離列車開車時間僅剩數分鐘，且因不清楚列車進站之第三
    月台位置，匆忙間未見紅龍動線入口處立有進站入口字樣之
    無法引人注意之看板，即自中央走道7-12閘門之某閘門口與
    紅龍柱間之間隙刷票進入閘門，一進入即遇閘門內站務員許
    鼐鼎（下稱許員）出言指謫原告用闖的進閘門，未測量體溫
    。原告初時回應喔，並未表示拒絕量測體溫，即續問許員第
    三月台在哪裡，許員不予回答，僅一再指責原告用闖的進閘
    門，由於原告係購票進站，不堪容忍許員誣指闖入閘門之用
    詞，遂與之發生口角爭執。原告向主管投訴許員服務態度後
    ，表示不搭乘該班列車，而改搭其他班次列車北上，改搭上
    車前並完成量測體溫程序。自以上過程可知，原告進入閘門
    前未遭許員攔阻，被告誤認已遭攔阻仍執意進入閘門而予裁
    處，顯係有誤。
  ㈡原告知悉進入高鐵站搭應帶口罩及上車前量測體溫，但因匆
    忙間不清楚高鐵公司規劃量測體溫之方式，而自忖直接刷票
    進入閘門後再由站務員測量體溫即可上車，自始均無拒絕或
    逃避量測體溫之故意。於今僅因許員出言挑釁，致有此事端
    。關於高鐵公司量測體溫之方式，高鐵公司於109年3月27日
    設置紅外線體溫量測儀，發佈新聞時左營站長孫作強有說明
    ：「…溫度顯示在37.5度以上，它就會自動警告，我們就會
    把人員請到複測區裡面，然後再以額溫搶來作第二次確認，
    如果第二次確認還是超過37.5，我們就會請旅客就醫或是返
    家休息，…。」，是假設原告體溫過高而進入閘門，站務員
    應引導至複測區以額溫槍量測，可見高鐵公司量測體溫之方
    式，並未限縮到僅限循紅龍動線進入閘門前於動線中接受紅
    外線體溫量測儀為唯一方法。站務員配有耳溫槍者，仍得對
    乘客量測體溫。高鐵公司立於服務乘客之立場，見乘客不知
    紅龍動線紅外線測試方式時，因地制宜主動為乘客量測體溫
    仍可達成管控新冠疫情之目的，倘以原告未依紅龍動線所設
    置紅外線體溫量測儀之方式量測體溫，即遽認原告有拒絕或
    逃避之行為率予開罰，顯有裁量之怠惰及違反行政程序法第
    36條規定。
  ㈢又依高鐵公司之前開規劃，乘客應在進入閘門前量測體溫，
    但法規並未限制乘客在進入閘門後不得量測體溫，亦即原告
    是否拒絕或規避量測體溫，其判斷地點應非在閘門外或閘門
    內，而應自全體行為觀察。原告於爭執過程中明確表示是守
    法之人，並無拒絕量測體溫之意，且已表示不再搭乘該班列
    車，已免除量測體溫之義務，被告猶予裁罰，於法有違。又
    原告已進入閘門，衡諸當時情形，由於原告已合法進入閘門
    且無拒絕量測之言行，此時站務員應可以手持耳溫槍量測原
    告體溫即可達成管控法定傳染病之目的，不應強制原告出閘
    門而對原告身體自由權造成過度之侵害，違反行政程序法第
    7條規定之比例原則，被告不查，也違反行政法第36條規定
    。
  ㈣綜上所述，原處分及訴願決定係以原告拒絕許員勸導，仍由
    紅龍柱與閘門口之間隙進入閘門及在閘門內與許員爭吵，動
    手推許員為由，認原告有拒絕、規避配合量測體溫為由而予
    裁罰，惟原告並未有經勸導仍進入閘門及拒絕測量體溫之行
    為，爭吵與動手推許員係不滿許員服務態度之行為，與量測
    體溫無關，被告及訴願機關誤認及虛構原告買票進閘門之過
    程，委不足取，認事用法均有錯誤，原處分係有瑕疵，訴願
    決定予以維持，自屬有誤等語，並聲明：訴願決定及原處分
    均撤銷。
三、被告則以：
  ㈠高鐵公司為配合政府之防疫措施，於109年3月27日在左營站
    建置並啟用紅外線體溫量測儀，執行量測旅客體溫之作業，
    乘客進站入閘門口搭乘高鐵，應依高鐵公司以行動柵欄（紅
    龍）方式所劃設之動線通過紅外線體溫量測儀測量體溫，高
    鐵公司並於該動線入口處設置標示有「進站入口」之指示標
    誌；檢視錄影光碟影像顯示，於原告前後通過中央走道7至
    12車廂閘門口搭乘高鐵之乘客，皆遵行該動線通過紅外線體
    溫量測儀量測體溫，尚無原告所稱不明顯、不引人注意之情
    形，是原告前開種種主張及抗辯，即難採憑。
  ㈡原告於事實欄所述時間，進入高鐵公司左營站中央走道7至
    12車廂閘門口，未遵行高鐵公司所劃設之動線通過紅外線體
    溫量測儀量測體溫，逕行穿越閘門口前與紅龍柱間之間隙，
    欲直接通過閘門口，為許員發覺，經許員攔阻，惟原告不配
    合許員之攔阻而直接通過該閘門口，嗣雙方發生爭執，原告
    並有以手推開許員之行為，該錄影畫面連續且清晰可辨，此
    有卷附佐證光碟及截圖照片足證，洵堪認定。復對照許員於
    109年11月27日鐵路警察局高雄分局左營分駐所訪談紀錄略
    以：「問：你今天（27日）因何事至本所製作筆錄？答：
    109年11月24日8時52分有一名女性旅客不願意配合量體溫，
    該民稱欲趕車便直接進入閘門，我向其表示防疫期間搭乘高
    鐵需配合動線量體溫，該旅客不願意配合直接進入閘門。」
    「問：請問是否對行為人進行口頭勸導？如何勸導？共幾次
    ？答：有。我向其口頭勸導目前是防疫期間搭乘高鐵需配合
    動線量測體溫，我勸導共2次。」「問：該行為人經你口頭
    勸導後，是否有配合動線量測體溫？答：沒有，僅稱其要趕
    車，並情緒激動對我說不要對她說”闖”這個字眼並動手推
    我，當下不願意配合。」由上足見原告確有未遵行高鐵公司
    劃定之動線量測體溫，並經站務人員勸導後仍未配合量測體
    溫之拒絕、規避交通部公告防疫措施之情事。被告審認原告
    有拒絕、規避交通部公告防疫措施之情事，依傳染病防治法
    第37條第1項第6款、第70條第1項第3款規定，以原處分裁處
    原告3,000元罰鍰，於法尚非無據。
  ㈢又縱原告主張其事後經高鐵公司左營站主管人員陪同下通過
    該動線量測體溫屬實，另原告聲稱已放棄搭乘該班車，因果
    關係不存在，亦屬事後之改善作為，尚不影響本案違規事實
    之認定，尚難採為對其有利之論據。故原告前開種種主張，
    顯非可採。
  ㈣按行政罰法第18條第1 項：「裁處罰鍰，應審酌違反行政法
    上義務行為應受責難程度、所生影響及因違反行政法上義務
    所得之利益，並得考量受處罰者之資力」，行政行為已恰如
    其分符合適當性比例原則。鑒於未落實檢疫之規定可能提高
    傳播風險，影響防疫措施推動，衡酌具體違規情節。原告違
    反特殊傳染性肺炎防疫措施，恐造成防疫漏洞，其違反條件
    已成立，縱然事後未再觸犯，皆屬違規後之改善行為，並不
    影響先前違規行為之成立，僅得避免按次處罰之不利益，故
    依法仍需裁罰；本案審酌客觀事實及證據，公法上之行政作
    為業已遵守行政程序法之「明確性原則」及「比例原則」等
    相關法規範。另考諸于政罰之目的在於維持行政秩序，樹立
    有效之行政管制，避免發生規避諉責之情形，而形成管制之
    漏洞，是對於行政法上所規範之禁止行為，行為人發生違反
    行政法上義務之行為，仍應就該違章行為負其行政法上之責
    任，尚難規避卸免其責。因本案事件已臻明確，且已闡述綦
    詳，故不再一一答辯論駁。
  ㈤綜上，原告違反上揭交通部公告，對高雄市防疫工作已產生
    重大影響，被告依傳染病防治法第70條第1項第3款規定，以
    原處分裁處原告最低罰鍰3,000 元，業已兼顧手段與行政目
    的間之衡平，並無不當或違反比例原則之處，原告抗辯顯無
    理由等語，資為抗辯，並聲明：原告之訴駁回。
四、本院之判斷：
  ㈠按地方主管機關於傳染病發生或有發生之虞時，應視實際需
    要，會同有關機關（構），採行下列措施：...⒍其他經各
    級政府機關公告之防疫措施；各機關（構）、團體、事業及
    人員對於前項措施，不得拒絕、規避或妨礙；有下列情事之
    一者，處3,000元以上15,000元以下罰鍰；必要時，並得限
    期令其改善，屆期未改善者，按次處罰之：...⒊拒絕、規
    避或妨礙各級政府機關依第37條第1項第6款規定所定之防疫
    措施，傳染病防治法第37條第1項第6款、第2項、第70條第1
    項第3款定有明文。又依交通部109年3月31日交航字第10950
    03830號函公告（下稱系爭公告）：「主旨：為防治控制嚴
    重性特殊傳染性肺炎所需，機場、港口、高速鐵路車站、臺
    鐵車站、國道及公路客運轉運站、高速公路服務區…倘有體
    溫過高情形，不得搭乘大眾運輸交通工具（不含捷運），或
    不得進入服務區、郵局營業處。…公告事項：⒈全國機場、
    港口、高速鐵路車站、臺鐵車站…自109年4月1日起至中央
    流行疫情指揮中心解散之日為止實施量測體溫。⒉於上述公
    告事項⒈所列地點，經連續量測2次倘有發燒…不得搭乘大
    眾運輸工具（不含捷運）進入，或不得進入服務區、郵局營
    業處所。」是進入高鐵車站時，乘客應配合在場管理人員實
    施量測體溫，若無故未配合量測體溫者，則屬對政府機關所
    公告之防疫措施有拒絕、規避或妨礙之行為，地方主管機關
    自得依依據上揭函文及規定意旨，對該等違規行為進行裁處
    ，尚不待言。
  ㈡次按系爭公告係交通部依據中央流行疫情指揮中心109年3月
    26日第18次會議決議所採行之防疫措施，核其內容（主旨及
    公告事項）係明文課予機關、團體、事業及人員對欲搭乘大
    眾運輸交通工具（不含捷運）之乘客或進入服務區、郵局營
    業處所之人員施以量測體溫，體溫過高者，不得搭車或進入
    服務區、營業處等。本院審究系爭公告之目的係為防止疫情
    擴散而禁止體溫過高者搭車或人員進入服務區、營業處所，
    而體溫過高者自係指民眾個人，倘民眾未在規範之列，顯難
    達防疫目的，況系爭公告之整體文義既規定...倘有2次發燒
    不得搭乘...或不得進入服務區、郵局營業處所，顯亦係指
    欲搭乘大眾交通工具或欲進入服務區、郵局營業處所之民眾
    而言，其規範對象係可得確定，而屬對人之一般處分，依行
    政程序法第100條第2項規定，一般處分之送達，得以公告或
    刊登政府公報或新聞紙代替之，而本件公告並已經交通部於
    109年3月31日發布交通新聞稿，此有新聞稿截圖一紙在卷可
    查（訴願卷第57頁），從而被告依傳染病防治法第37條第第
    1項第5款、第6款及第3項規定，以地方主管機關之地位執行
    系爭公告，於法尚非無據。
  ㈢又高鐵公司為配合系爭公告之執行，關閉多數之閘門入口，
    僅留一閘門入口搭配紅龍動線供欲搭車之乘客自動線入口循
    線進入閘門，並於循線過程中設置紅外線體溫量測儀自動為
    乘客量測體溫，並於動線通道入口處設置進站入口之標識，
    底下並有請配合量測體溫等小型字體，藉以管制及量測欲搭
    車乘客之體溫。由於乘客進入閘門後，尚須分別進入第一或
    第二或第三月搭車，，於乘客眾多時，顯難於閘門內為未量
    測體溫之乘客量測體溫，而恐有掛一漏萬之虞，影響疫情管
    控，故高鐵公司於閘門前之入口處以紅龍動線區隔，設站量
    測體溫係有效且妥適之作法，倘民眾未依循紅龍動線量測體
    溫，而係逕自利用紅龍動線與閘門口之間隙刷票進入閘門再
    直奔月台，將不利疫情之管控。有乘客搭車必先購票後刷票
    進入閘門始得於月台上車，故閘門入口至月台之空間係屬高
    鐵公司提供持票乘客搭車之服務區，乘客進入閘門入口前未
    量測體溫即行進入，客觀上即構成規避量測體溫之行為。
  ㈣經查，原告於109年11月24日8時52分許，在高鐵左營站車站
    購票後，未依照高鐵公司所設置紅龍動線進入7-12車廂之閘
    門，而係穿越閘門口與紅龍柱間之間隙，逕自刷票穿越閘門
    口，有現場監視器錄影帶截圖在卷可查（見原處分卷第12頁
    ）此為兩造所不爭執，故原告規避量測體溫之行為堪以認定
    。被告雖辯稱許員於訪談記錄陳稱曾勸阻原告防疫期間搭乘
    高鐵需配合動線量測體溫，原告不願配合等語，足認原告有
    拒絕量測體溫之行為云云，然查，許員與原告因本案口角事
    後互訟一節，為兩造所不爭執，則許員上開不利原告之陳述
    即有偏頗之虞，不足採信，且被告無法提出其他舉證證明原
    告有不顧許員阻止，強行自間隙刷票進入閘門之行為，故被
    告上開許員曾勸阻原告進入閘門之辯稱，無法證明屬實，不
    足採信。
  ㈤原告雖主張因高鐵站購票區與量測體溫區分屬兩側，其購票
    後急於趕車，未注意「進站入口」之指示標誌，不知進入閘
    門前需量測體溫，亦不知紅龍動線係為量測體溫所設，故無
    規避或拒絕量測體溫之故意行為云云。惟查，高鐵公司於現
    場關閉其餘閘門入口，僅留一閘門以紅絨柱作為進口動線，
    意在使進站乘客可以沿紅龍柱所圍起之路線，經過高鐵公司
    所設置之體溫量測區並配合量測體溫確認體溫符合規定後，
    進站搭車，此乃高鐵公司為遵循上開交通部函文及傳染病防
    治法所為之防疫措施，且紅龍柱確實緊鄰於閘門口，常人不
    會穿越進入，足徵高鐵公司之措施應無明顯瑕疵。再者，一
    般人見到紅龍柱將閘門入口圍住，衡情應會知悉該處間隙係
    乘客無法通過之管制區域。原告為成年人，具有相當之社會
    經驗，又自承知悉乘車前應量測體溫，則其對此紅龍動線之
    設置用意係管制乘客量測體溫一節，無法諉為不知。是以原
    告在看到紅龍柱將入口處加以阻隔之後，應明知該處不得通
    過，而應遵循紅龍柱所圍起之路線進入高鐵公司所設置之體
    溫量測區量測體溫後，始得進入車廂閘門口，原告捨此不為
    ，逕自穿越紅龍柱與閘門口間之間隙刷票進入閘門口，顯已
    違反高鐵公司對於進、出口動線之安排，因而未按照動線配
    合量測體溫，已足構成規避高鐵公司要求量測體溫之防疫措
    施之行為，原告上開主張有違一般經驗法則，不足採信。
  ㈥承前所述，原告自紅龍柱與閘門之間隙刷票進入閘門後，所
    為即已構成規避量測體溫之行為。高鐵公司之站務員許員事
    後是否主動欲幫原告量測體溫，原告是否主動要求量測體溫
    ，以及許員是否有其他妨害原告行動自由之行為，是否放棄
    搭乘該次班車，均屬原告違規行為成立後所發生，與違規行
    為之成立無關。原告主張原告進入閘門後，許員有妨害身體
    自由之行為，以及原告有接受量測體溫之權利云云，於法不
    合，不足採信。又依憲法第23條之意旨，人民之行動自由非
    不得加以適度限制，是高鐵公司為確保車站內之防疫措施均
    能完善，藉此達成保護公眾不受傳染性疾病感染，而能維持
    身體、生命安全之增進公共利益目的，而對進站之旅客加以
    攔阻並實施體溫量測，其所需時間尚短，對旅客之行動自由
    亦未造成顯著干預或限制，是高鐵公司之站務員要求即將或
    已經進站之旅客配合進行體溫測量之行為，核與憲法第10條
    、第23條保障人民行動自由之意旨無違，亦未違反行政程序
    法第7條比例原則之精神。
  ㈦原告末主張其已放棄搭乘該班車，故因果關係不存在，且原
    告自始未量測體溫，自無法證明原告體溫過高而加以裁罰云
    云。惟依上揭傳染病防治法與交通部函文之意旨，旨在使進
    入高速鐵路車站之民眾配合量測體溫之措施，以達控制疫情
    、減低在高密度人群聚集車站之傳染疾病風險，保障所有於
    車站往來之人，而非僅在保障乘車者之健康安全。是民眾進
    入高速鐵路車站前，無論是否有搭乘車輛，均應配合車站管
    理單位量測體溫，確保防疫措施得以完善。又交通部函文之
    意旨為：「⒈全國機場、港口、高速鐵路車站、臺鐵車站…
    自109年4月1日起至中央流行疫情指揮中心解散之日為止實
    施量測體溫。⒉於上述公告事項⒈所列地點，經連續量測2
    次倘有發燒…不得搭乘大眾運輸工具（不含捷運）進入，或
    不得進入服務區、郵局營業處所。」可見民眾分別有「配合
    量測體溫」及「量測2次體溫發現有發燒者，不得進入車站
    」之義務，若民眾未配合量測體溫，即屬傳染病防治法第37
    條第2項所謂對防疫措施有拒絕、規避或妨礙之情形，非謂
    民眾在未量測體溫之情形下仍得進入車站，反而增加疫情傳
    染蔓延之風險。因此，縱使高鐵車站之站務員因未能量測原
    告體溫而無法得知原告是否有發燒情形，然原告前已有規避
    而未配合量測體溫之情形，應足認定原告已違反上開防疫措
    施，而使所有處於高鐵車站之民眾暴露於染疫之風險之下，
    是被告據此對原告裁以原處分，其認事用法均屬正確。原告
    執以前詞主張，實無憑採之處。
五、綜上所述，原告主張各節均委無足採，且認定違規之原因事
    實明確，被告依傳染病法第37條第1項第6款、第70條第1項
    第3款規定，裁處原告3,000元罰鍰，其認事用法，並無違誤
    ；訴願決定予以維持，亦無違法。從而，原告起訴請求撤銷
    原處分及訴願決定，為無理由，應予駁回。
六、本件事證已臻明確，兩造其餘攻擊防禦方法及所提證據，核
    與判決結果不生影響，爰不逐一論述，併此敘明。
七、據上論結，本件原告之訴為無理由，依行政訴訟法第98條第
    1項前段，判決如主文。
中    華    民    國   110    年    11    月    30    日
                  行政訴訟庭  法  官  吳文婷
上為正本係照原本作成。
如不服本判決，應於判決送達後20日內，向本院提出上訴狀並表
明上訴理由（原判決所違背之法令及其具體內容或依訴訟資料可
認為原判決有違背法令之具體事實），其未載明上訴理由者，應
於提出上訴後20日內向本院補提理由書（上訴狀及上訴理由書均
須按他造人數附繕本，如未按期補提上訴理由書，則逕予駁回上
訴），並應繳納上訴裁判費新臺幣3,000 元。
中    華    民    國   110    年    11    月    30    日
                              書記官  洪嘉慧